臺灣高等法院高雄分院民事判決　　　　　　　　　　　　九十三年度上字第二四號
　　　上　訴　人　乙○○
　　　上　訴　人　丙○○
　　　上　訴　人　丁○
　　　上　訴　人　子○○○
　　　上　訴　人　甲○○
　　　上　訴　人　壬○○
　　　訴訟代理人　辛○○
　　　　　　　　　　　　　　　.
　　　上　訴　人　戊○○
　　　訴訟代理人　丑○○
　　　上　訴　人　庚○○
　　　上　訴　人　癸○○
　　　被上訴人　　台灣電力股份有限公司
　　　法定代理人　己○○
　　　訴訟代理人　朱立人律師
　　　複 代 理人　李玲玲律師
當事人間請求交付房屋事件，上訴人對於民國九十二年十一月十一日臺灣高雄地方法
院九十二年度訴字第一七七０號第一審判決提起上訴，本院於九十三年十二月九日言
詞辯論終結，判決如下：
    主    文
上訴駁回。
第二審訴訟費用由上訴人負擔。
    事實及理由
一、上訴人戊○○經合法通知，未於言詞辯論期日到庭，雖其具狀表明氣喘復發，惟
    上訴人有委任訟訟代理人丑○○，其未到庭，核無民事訴訟法第三百八十六條所
    列各款情事，爰依被上訴人之聲情由其一造辯論而為判決。
二、被上訴人主張：上訴人為被上訴人離職、退休、職務調動之員工或已為退休去世
    員工之眷屬（上訴人子○○○、甲○○分別係已歿員工黃轟、沈慶發之妻），現
    均已不屬被上訴人所屬大林火力發電廠之員工，被上訴人將其所有之房屋配予上
    訴人居住，上訴人乙○○為高雄市○○區○○街十二巷三之二號、丙○○為高雄
    市○○區○○街十四巷一號、丁○為高雄市○○區○○街十四巷二之一號、子○
    ○○為高雄市○○區○○街一巷一號、甲○○為高雄市○○區○○街一巷二號、
    壬○○為高雄市○○區○○街三巷一號、戊○○為高雄市苓雅區○○○路二四號
    、庚○○為高雄縣鳳山市○○路○段二六二巷五弄八之一號、癸○○為高雄縣鳳
    山市○○路○段二六六號之房屋（以下簡稱系爭房屋），業因其等均已離職退休
    ，或其配偶死亡而致與被上訴人間所存之使用借貸關係已消滅，應各將上開房屋
    予以返還，而被上訴人於八十六年間乃各訴請上訴人遷讓房屋，並均獲勝訴判決
    確定。詎上訴人於敗訴後仍拒不遷讓，經被上訴人向高雄地方法院聲請強制執行
    ，經該院已執行遷讓系爭房屋完畢後，上訴人竟未經被上訴人之同意，無權占用
    繼續居住迄今，侵害被上訴人之所有權，嗣經被上訴人對上訴人壬○○、丙○○
    、丁○、戊○○、子○○○、甲○○、癸○○提起刑事竊占告訴，其等均經判決
    有罪，宣告緩刑確定。被上訴人爰本於所有物返還請求權之法律關係，請求乙○
    ○應將高雄市○○區○○街十二巷三之二號、丙○○應將高雄市○○區○○街十
    四巷一號、丁○應將高雄市○○區○○街十四巷二之一號、子○○○應將高雄市
    苓雅區○○街一巷一號、甲○○應將高雄市○○區○○街一巷二號、壬○○應將
    高雄市○○區○○街三巷一號、戊○○應將高雄市苓雅區○○○路二四號、庚○
    ○應將高雄縣鳳山市○○路○段二六二巷五弄八之一號、癸○○應將高雄縣鳳山
    市○○路○段二六六號之房屋全部騰空回復原狀交還給被上訴人。於本院聲明：
    上訴駁回。
三、上訴人則以：(一)上訴人均為被上訴人退休之老員工，及老員工之遺孀。因於在職
    期間，自七十二年以前獲配住一般眷屬宿舍迄今，未與被上訴人簽訂使用借貸契
    約，亦無居住期限之約定，自無居住期限屆滿或使用原因消滅之問題，則被上訴
    人以「使用借貸關係已消滅」為由，提起本訴為無理由。(二)依台灣省事務管理規
    則（按台電公司前隸屬台灣省政府）修正前之規定，凡七十二年以前配住宿舍者
    ，將來退休，可續住至死亡為止（含配偶）。則上訴人退休後均符合上述可續住
    之條件。被上訴人為剝奪上訴人續住之權利，擅將「一般眷屬宿舍」（退休可續
    合法性。本件前雖經被上訴人分批訴請上訴人遷讓房屋勝訴確定，惟被上訴人於
    八十六年十一月七日上午執行上訴人癸○○宿舍時，上訴人集合老弱退休員工及
    眷屬等共二、三十人，提出行政院勞工委員會致被上訴人函，向法官及被上訴人
    代理人陳請暫緩執行，法官甚表同情，示意向被上訴人代理人請求撤回強制執行
    之聲請，法院即可結案。嗣被上訴人之代理人見狀為緩和現場情緒，遂宣稱：「
    為解決問題應予法院結案，今天不搬動家具，僅換鎖，簽字後可續住。」，經上
    訴人癸○○質疑該代理人：「簽字是否表示執行完畢」，伊答：「是」，癸○○
    再質疑：「如此是否陷吾等入竊佔之罪」，該代理人答曰：「據所知台電不會告
    你們竊佔，請放心」，旋又稱：「彼此心照不宣，後批之執行仍以此模式辦理。
    」。嗣上訴人子○○○等數批，先後於八十六年十二月八日、八十六年十二月十
    五日、八十七年四月十六日、八十八年一月十四日之執行，即以同一模式辦理，
    皆未搬動家具、未騰空、未上鎖，上訴人續住至今，並無「再占有」之情事，亦
    無「新發生事實」之情事，則前之確定判決形同未執行。被上訴人就已判決確定
    之同一案件再為起訴，違反一事不再理原則。於本院聲明：原判決廢棄。被上訴
    人在第一審之訴駁回。
四、被上訴人主張上訴人為被上訴人離職、退休、職務調動之員工或已為退休去世員
    工之眷屬（子○○○、甲○○分別係已歿員工黃轟、沈慶發之妻），現均已不屬
    被上訴人所屬大林火力發電廠之員工，嗣被上訴人於八十六年間各訴請上訴人等
    遷讓房屋，並均獲得勝訴判決確定，並向法院聲請強制執行，系爭房屋為被上訴
    人所有，上訴人現各占用前述系爭房屋之事實，業據被上訴人提出高雄地方法院
    八十三年度訴字第一一五０號民事判決、本院八十四年度上字第三三八號民事判
    決、最高法院八十六年度台上字第六四四號民事裁定、高雄地方法院八十六年度
    訴字第一四六一號民事判決、本院八十七年度上易字第七號民事判決、最高法院
    八十七年度台上字第一八二０號民事裁定、高雄地方法院八十五年度訴字第六八
    五號民事判決、本院八十六年度上字第八一號民事判決各一份、稅捐稽徵處房屋
    稅繳款書為證，並為上訴人所不爭執，自堪信為真實。被上訴人認上訴人於執行
    完畢後，再占有系爭房屋，為無權占有，應返還上開房屋；上訴人則抗辯執行法
    院並未執行完畢，被上訴人提起本訴違反一事不再理原則，且其等並非無權占用
    等語。是本件之爭執點在於：(一)被上訴人提起本訴是否違反一事不再理之原則？
    (二)上訴人是否無權佔用上開房屋？
五、被上訴人提起本訴是否違反一事不再理之原則？
(一)、本件被上訴人於八十三年間以上訴人子○○○、甲○○、壬○○、癸○○、丙○
    ○、丁○、戊○○、均係被上訴人離職、退休、職務調動之員工或為已退休去世
    之眷屬，其使用借貸關係已告消滅為由，而對子○○○、甲○○、壬○○、癸○
    ○、丙○○、丁○、戊○○訴請返還各占用之系爭房屋，經高雄地方法院於八十
    四年二月二十八日以八十三年度訴字第一一五０號判決被上訴人勝訴，子○○○
    等人上訴後，經本院以八十四年度上字第三三八號，最高法院八十六年度臺上字
    第六四四號判決駁回子○○○等人之上訴而告確定。被上訴人復於八十五年間，
    以使用借貸關係消滅為由，而對上訴人庚○○、乙○○訴請返還各占用之系爭房
    屋，經高雄地方法院以八十五年度訴字第六八五號判決被上訴人勝訴，上訴人庚
    ○○、乙○○上訴後，經本院判決駁回庚○○、乙○○之上訴而告確定。此有前
    揭民事判決各一份在卷可稽。而被上訴人乃執各該確定判決之執行名義向高雄地
    方法院民事執行處聲請強制執行，經本院向高雄地方法院調閱八十六年度執字第
    一五五八三號、一五五三九八號、第一五五八四號、第二八八五０號等執行案全
    卷。在八十六年執字第一五五八三號執行案件中執行債務人為戊○○、丁○、丙
    ○○，該執行筆錄記載：債務人等願於今日搬遷。當場會同鎖匠到場，由鎖匠將
    門鎖更新，解除債務人等之占有，將房屋點交給債權人，屋內物品債務人同意作
    為廢棄物，任由債權人處置，本件於同日上午十一時十分執行完畢。在八十六年
    執字第一五三九八號執行案件中，執行債務人為子○○○，該執行筆錄載：當場
    債務人稱桌椅要交還即可，其他視同廢棄物由債權人自行處理，債務人當場取走
    桌子壹張（含椅子五張），當場解除債務人對房屋之占有，將房屋點交債權人占
    有，債權人代理人當場將門鎖更換，由債權人占有使用。在八十六年執字第一五
    三九八號執行案件中，執行債務人為甲○○，該執行筆錄記載：債務人稱房屋內
    所有東西願視同廢棄物，交由債權人處理，當場解除債務人對房屋之占有，將房
    屋點交債權人，債權人當場將鑰匙更換，房屋由債權人占有使用。在八十六年執
    字第一五三九八號執行案件中，執行債務人為壬○○，該執行筆錄記載：債務人
    不在，其妻在場，壬○○之妻稱房屋內只要將桌椅及冰箱交給債務人即可，其他
    視同廢棄物由債權人處理，當場將桌子一張椅子五張及冰箱搬離房屋點交債權人
    ，當場解除債務人對房屋之占有將房屋點交債權人，債權人當場將門鎖更換由債
    權人占有使用。在八十六年執字第二八八五０號執行案件中，執行債務人為庚○
    ○，該執行筆錄記載：一、債務人庚○○在場告以執行名義、執行要旨，會同警
    員、鎖匠搬遷現場物品，債務人亦自動搬遷現場遺有債務人物品，債務人同意視
    同廢棄物，交由債權人處理，當場解除債務人之占有，並換鎖，點交房屋予債權
    人執行完畢。在八十六年執字第二八八五０號執行案件中，執行債務人為乙○○
    ，該執行筆錄記載：債務人乙○○在場告以執行名義、執行要旨，會同鎖匠、管
    區警員搬遷，債務人亦自動搬遷，現場遺有債務人物品，視同廢棄物，債務人同
    意交由債權人處理，當場解除債務人之占有，並予換鎖，點交房屋予債權人執行
    完畢。在八十六年度執字第一五五八四號案件中，執行債務人為癸○○，該執行
    筆錄記載：債權人代理人導至現場，債務人在場，會同警員將屋內之冰箱一台、
    沙發桌椅一組、桌子一張、搬出屋外點交債務人保管，其他未搬出物品，債權人
    、債務人均同意以廢棄物處理，交由債權人處理，當場解除債務人之占有，交該
    屋給債權人代理人執管，債權人當場更換該屋鑰匙後將房屋點交債權人。有上開
    執行卷可參。
(二)、上訴人戊○○之妻丑○○到庭陳稱：根本東西都沒有搬，鎖只有換一個院內房屋
    大門的鎖，其餘的都沒有換。當天根本就沒有點交物品，我們夫妻倆人都沒有離
    開屋子。當天執行的人看到戊○○中風很嚴重，就同情戊○○，叫他在屋內休息
    ，哪裡有騰空的事情。（執行筆錄上）名字是我簽的沒有錯，但沒有講屋內物品
    同意作為廢棄物的事情。我認為當初台電公司沒有講清楚，我本來住軍中的房子
    ，但是台電說如果要住台電的房屋就要搬離軍中的房子，台電沒有說退休要搬離
    房子，也沒有告訴我們退休以後的事等語。上訴人子○○○到庭陳稱：（執行筆
    錄上）名字是我簽的沒有錯，當時並沒有搬桌椅，也沒有換鎖，台電代理人說我
    們還可以住在那裡，所以我們才會簽名，我懷疑是我簽完名字以後，才補上去的
    。上訴人甲○○：印章是我蓋的沒錯，台電代理人說印章蓋給他，他不會要我們
    搬。上訴人壬○○訴訟代理人辛○○到庭陳稱：（執行筆錄上）簽名是我母親簽
    的沒有錯，但是對內容，我有相當的異議，光是桌子一張、椅子五張這點就有疑
    問，我父親的宿舍很小，光是餐桌，就要一面靠牆，三面才可以坐人，所以椅子
    只有三張，頂多只有四張，哪來的五張。執行筆錄內容，我懷疑當時可能是空白
    的，我記得當年我有打電話回家關心這件事情，我母親還很高興的告訴我，說執
    行台電的律師人相當的慈悲，我家房子的鎖沒換，東西沒搬，我告訴她不能簽名
    ，她告訴我簽名只是一個形式，只要我房子可以繼續住就好了，這是律師答應她
    可以繼續住。我們這一群都是台電勞苦功高的老員工，不懂法律，很可能被懂法
    的人玩弄。台電對於宿舍的配售，確實疏於管理，政府單位也嚴重的疏於督導，
    以致於當時行政院的令函下來時，讓台電的高階主管有機可趁，當時可符合這個
    配售條件的宿舍不多，我們所住的宿舍是最符合當時配售的條件，只因為大林發
    電廠的程廠長一人私心扭曲事實。訴訟期間很多人病死，剩下幾位年齡都很高，
    可以再活幾年沒有人可以把握。我們的宿舍已經老舊又小，空屋率其實很高，我
    們是情非得已，才住在那裡，跟他們打官司，我們指祈求能夠住到死亡為止，宿
    舍一定會還給他們。如果可以的話，我們願意向台電承租，祈求法官替我們主持
    公道，可以跟台電協調。但是前提就是讓我們繼續住下去。訴訟期間，只要接到
    法院的通知，母親都打電話向我哭訴，她心理很不安，我父親雖然口頭上沒講，
    但是心理比誰都操心，我父親在執行後沒多久八十七年四月中風病倒，拖累我母
    親也病倒，要我的大弟弟要回去照顧兩個老人家，沒辦法上班，八十八年七月，
    我弟弟過於勞累病倒死亡，我母親過於傷心，於八十八年十月相繼死亡，我二弟
    無法接受殘酷的事實，精神病發，現在還在高醫，長期住院觀察，家境堪憐，請
    求台電人員發慈悲心，其餘幾家的境遇都差不多，只是沒有說出來而已等語。上
    訴人庚○○到庭陳稱：我們是最後執行的，警察及律師都有來，我們自救會會長
    也在場，我東西都沒有搬，律師說這個案子已經拖很久了，照以前的模式，只有
    換一個鎖而已，（執行筆錄上）簽名是我簽的沒錯，簽完以後可以繼續住下去等
    語。上訴人乙○○到庭陳稱：(1)我們進台電公司服務，一貫的傳統就是沒有將員
    工趕出去，八十五年台電要改建宿舍，利用我們這些沒有公證的員工，要我們搬
    遷。(2)、我是房屋都沒有動，我只是一個小員工，如何說房屋裡面的東西都是同
    廢棄物。(3)、確實有換鎖，朱律師有將鎖匠的電話給我們，執行完畢以後，請鎖
    匠來開鎖，讓我們進去住。(4)、朱律師私底下有跟會長講，不會再告我們。(5)、
    朱律師也透過會長一個溝通方式，宿舍只能留一個人的
    、懇求法官能讓我們與台電協調，目前空的宿舍很多，希望能夠讓我們承租。因
    為我們年紀都大了，無法再搬家了等語。上訴人癸○○陳稱：朱律師看到我們在
    那邊抗爭，就說換鎖就可以繼續住，我說以後我們再繼續住，台電會不會告我們
    竊佔，朱律師說依他的看法，台電應該是不會，我們以後要執行，照這個模式執
    行，叫我們大家放心，法官出來的時間有限，叫我們趕快簽名，讓法官可以結案
    ，所以我們沒有看內容就簽名等語。另證人周俊祥到庭證述：第一批是在八十六
    年十一月七日要執行癸○○的房屋時，當時我在現場。我去沒多久，法官就來了
    ，住戶拿勞委會的公文給法官，請求不要執行，法官說已經有看過了，也表示同
    情，但是債權人有繳納執行費用，法官不能不執行，除非債權人願意撤回執行。
    法官當時也表示債權人在場，需要債權人撤回才可以免執行，後來台電的代理人
    朱律師也說他沒有辦法決定，還是要執行。當時有二、三十個其他的住戶在場，
    果今天要執行，要與宿舍共存亡，我們的生命不值錢的情緒化字眼出來。台電的
    代理人朱律師在現場安撫說：今天不搬動家具，辦個手續簽名後可續住，癸○○
    有問朱律師，辦手續、簽字是否代表已經執行完畢，朱律師說：是，簽名就表示
    執行完畢。當時癸○○問我執行完畢後繼續住會不會有問題，是否會犯到竊佔罪
    ，我說有可能。當時朱律師就在旁邊，朱律師說：據我所知，不會告你們。當時
    大家就在場討論，可以繼續住，不會告我們，當天大家認為台電是要依勞委會八
    十六年的０三四六五三號公文來照顧我們，而默許我們繼續住下來。癸○○為了
    讓法官結案，又可以繼續住，不會告我們竊佔，與大家商量以後，癸○○就答應
    在執行筆錄上簽字。癸○○答應簽字的同時，朱律師又說：後批的執行，都比照
    今天癸○○這個模式辦理，大家心照不宣。經過大家的解讀，認為大家可以繼續
    完畢後，經過一年多時間，竟然提起竊佔的告訴，有好幾批，每一批都判緩刑，
    當時刑事案件認定執行筆錄正確的，是他們再搬進去住的，其實不然。刑事確定
    之後，以刑事竊佔判決的事實來提起本案，但並沒有竊佔之事，因為沒有騰空、
    交屋的事實，這當中有欺騙、玩弄法律之嫌等語。惟查，按法院書記官依法定程
    序所作之筆錄，除有反證，足以證明其記載為失實外，就其所記事項有完全之證
    據力（最高法院二十六年上字第四六一號判例參照），是上開執行筆錄已明確記
    載執行完畢，且經上訴人等人親自簽名，該筆錄已有完全之證據力，顯見已執行
    完畢，上訴人所辯未執行完畢，顯不足採。上訴人與證人周俊祥雖稱律師同意他
    們繼續居住云云。但查，本件執行筆錄已記載執行完畢，並未記載被上訴人同意
    上訴人等繼續居住，而被上訴人若同意上訴人繼續居住，上訴人理應請被上訴人
    於執行筆錄上記載或簽立字據，以確保其等於確定判決執行完畢後能繼續居住之
    權利，況被上訴人於八十七年間亦對上訴人提起刑事竊佔告訴，上訴人經判刑確
    定，亦經本院調閱本院八十八年度上易字第二四○九號、八十九年上易字第一○
    ○三號卷核閱無訛。是上訴人主張被上訴人同意其等繼續居住云云，顯難採酌。
    另上訴人主張本件所居住之宿舍，被上訴人竟為剝奪上訴人等續住之權利，擅將
    「一般眷屬宿舍」（退休可續住）更名為「備勤宿舍」（即退休後應交還），顯
    失其正當，上訴人自得繼續居住云云。惟查，本件被上訴人於八十三、八十五年
    間分別對上訴人起訴，請求遷讓房屋，並已獲勝訴判決確定，已如前述，是被上
    訴人依其勝訴確定判決，對上訴人強制執行完畢，則系爭房屋究竟為「一般眷屬
    宿舍」或「備勤宿舍」，已無再斟酌餘地。而上訴人於執行完畢後另行進入居住
    之占有事實，自係於上開各確定判決執行完畢後新發生之事實，被上訴人以此為
    由，對上訴人提起本件返還房屋之訴，與前確定判決之事實非同一事實，並未違
    反一事不再理原則。
六、上訴人等是否無權占用上開房屋？
    上訴人於被上訴人取得遷讓系爭房屋之確定判決聲請強制執行，經執行完畢後，
    上訴人再另占有系爭房屋居住，則其等占有使用系爭房屋即為無正當合法之權源
    而為無權占有。至上訴人雖主張行政院勞工委員會曾函被上訴人略以「．．．癸
    ○○先生等陳請免予遷出在職期間配住之眷舍案，敬請本於照顧久認知退休員工
    生活及福祉．．．，惠予從優協處，請查照」，而認上訴人自得繼續居住系爭房
    屋云云，惟參以該函文內容，僅為建請被上訴人本於照顧久任之退休員工生活及
    福祉，安定在職員工工作情緒，惠予從優協處，並非被上訴人負有使上訴人繼續
    十一年十二月四日曾與被上訴人之公司之副廠長、課長開協調會議同意上訴人繼
    續居住云云。惟查，依上訴人所提出之協調會僅記載：、、、，特請比照前省府
    人事處事物管理規則，以七十二年以前發配的宿舍，依規定申請人退休後仍可繼
    續居住，死亡後並可由配偶續住到遺眷成年為止。惟依上開內容，僅係上訴人請
    求而已，並非被上訴人同意繼續讓上訴人居住，尚難以該協調會認被上訴人已同
    意讓上訴人繼續居住。
七、綜上，上訴人各無權占用被上訴人所有之系爭房屋，被上訴人依民法第七百六十
    七條所規定所有物返還請求權之法律關係，請求乙○○應將高雄市○○區○○街
    十二巷三之二號、丙○○應將高雄市○○區○○街十四巷一號、丁○應將高雄市
    苓雅區○○街十四巷二之一號、子○○○應將高雄市○○區○○街一巷一號、甲
    ○○應將高雄市○○區○○街一巷二號、壬○○應將高雄市○○區○○街三巷一
    號、戊○○應將高雄市苓雅區○○○路二四號、庚○○應將高雄縣鳳山市○○路
    ○段二六二巷五弄八之一號、癸○○應將高雄縣鳳山市○○路○段二六六號之房
    屋全部騰空回復原狀返還被上訴人，自屬有據，為有理由，應予准許。原審判命
    上訴人遷讓返還房屋，於法並無不合，上訴意旨指摘原判決不當，求予廢棄改判
    ，為無理由，應由本院駁回其上訴。
八、據上論結，本件上訴為無理由，依民事訴訟法第四百六十三條、第三百八十五條
    第一項前段、第四百四十九條第一項、第七十八條、第八十五條第一項前段，判
    決如主文。
中　　　華　　　民　　　國　　九十三　　年　　十二　　月　　　二十三　　日
                                        民事第二庭
                                            審判長法  官　簡色嬌
                                                  法  官　朱玲瑤
                                                  法  官　沈建興
正本係照原本作成。
如對本判決上訴，須於判決送達後二十日內向本院提出上訴狀，其未表明上訴理由者
，應於上訴後二十日內向本院提出上訴理由書（均須按他造當事人之人數附繕本）。
上訴時應提出委任律師或具有律師資格之人之委任狀，並依附註條文規定辦理。
中　　　華　　　民　　　國　　九十三　　年　　十二　　月　　　二十三　　日
                                            　　　書記官　林明威
民事訴訟法第四百六十六條之一：
對於第二審判決上訴，上訴人應委任律師為訴訟代理人，但上訴人或其法定代理人具
有律師資格者，不在此限。
上訴人之配偶、三親等內之血親、二親等內之姻親，或上訴人為法人、中央或地方機
關時，其所屬專任人員具有律師資格並經法院認適當者，亦得為第三審訴訟代理人。
第一項但書及第二項情形，應於提起上訴或委任時釋明之。
